台灣高等法院刑事判決　　　　　　　　　　　　　　九十一年度上訴字第六二號
　　上　訴　人　臺灣士林地方法院檢察署檢察官
　　被　　　告　乙○○
右上訴人因被告違反證券交易法等案件，不服臺灣士林地方法院九十年度訴字第二號
，中華民國九十年十二月三十一日第一審判決（起訴案號：臺灣士林地方法院檢察署
八十九年度偵字第四六九六號）提起上訴，本院判決如左：
    主  文
原判決撤銷。
乙○○連續違反不得在集中交易市場報價，業經有人承諾接受而不履行交割，足以影
響市場交易秩序之規定，處有期徒刑陸月。
    事  實
一、乙○○於民國八十九年四月十一日，與統一綜合證券股份有限公司（以下簡稱統
    一公司）汐止分公司，訂立委託買賣證券受託契約（帳號：Ｒ—○○九○三六之
    五號），委託統一公司汐止分公司，在集中交易市場報價以買賣在證券交易所上
    市之有價證券。詎其明知在其名下坐落台北縣汐止市○○○路一巷二九號十一樓
    之房屋及土地，已於八十九年一月十七日出賣不知情之張經華，竟意圖為自己不
    法之利益，於八十九年四月十二日持前開房屋之房屋稅繳款書、地價稅繳款書前
    往統一公司汐止分公司，佯稱其具有資力並申請開立信用交易帳戶（帳號：五八
    五Ｒ○一四九四號），統一公司汐止分公司致陷於錯誤，遂同意其開立信用交易
    帳戶，並給予信用額度進行交易，致統一公司汐止分公司受有代為履行交割之損
    害（金額詳後）。嗣乙○○明知自己無資力大量買入及賣出在證券交易所上市之
    碧悠、源興及國巨公司股票，竟基於概括犯意，於開立信用交易帳戶完成後，旋
    於開戶同日（十二日），以電話委託統一公司汐止分公司之營業員林月琴，以每
    股新台幣（下同）四十一．七元及八十五元之價格在集中交易市場報價，業經有
    人承諾接受而分別融資買進碧悠公司股票十七萬股、源興公司股票八萬股，復分
    別於八十九年四月十二、十三日以每股四十一．一元及七十七元之價格在集中交
    易市場報價，業經有人承諾接受而分別融券賣出碧悠公司股票十七萬股、源興公
    司股票八萬股，再於八十九年四月十四日以每股五十九元之價格在集中交易市場
    報價，業經有人承諾接受而融資買進國巨公司股票十二萬股，惟均未依約履行交
  割，其違約金額共計四千零一十七萬六千元，足以影響證券交易市場之秩序，統
    一公司代為履行交割後受有一百八十八萬四千二百十三元之損害。
二、案經統一綜合證券股份有限公司訴由臺灣士林地方法院檢察署偵查起訴。
    理  由
一、訊據被告乙○○矢口否認有何詐欺或違反證券交易法等犯行，辯稱：伊當時以為
    房屋、地價稅繳款書僅是審查有無繳稅而已，而申請書皆為證券公司營業員辦的
    ，其不知是用來作為財力證明之用；至於融資、融券違約交割部分，本來伊資力
    是足以支付，後來是因為不知道信用交易股價低於前日收盤價不能當日賣出之規
    定，而證券公司不讓其於當日賣出源興股票，才會因不夠錢補足而違約交割云云
    。經查：
  (一)被告於(1)八十九年十一月廿一日於偵查中供稱：伊確實有下單買賣碧悠、源興及
    國巨公司之股票，都是融資融券買賣。開戶時，證券公司曾向伊要土地及建物謄
    本，伊告訴他們沒有謄本，只有稅單，所以後來就提供稅單；亦於原審中為相同
    之陳述（詳見偵查卷第五五頁反面，原審卷第十二頁）。(2)九十年十二月十二日
    於原審供稱：伊給他們的地價稅單是伊的名字，但他們要求伊提供房子，伊已經
    賣出去了，伊就無法提供。當時伊的財力可以負擔，且伊當時有表示過伊的房子
    已經出售，無法提供權狀證明（詳見原審卷第一０五頁、第一一０頁）。(3)九十
    一年四月九日於本院中供稱：伊當時以為房屋、地價稅繳款書僅是審查有無繳稅
    而已，如果他要求伊拿權狀，伊會告訴他房子已經賣給別人了（詳見本院卷第五
    十頁）。
  (二)告訴人之代理人甲○○於(1)八十九年十一月廿一日於偵查中指稱：開戶完成後，
    伊等將稅單交給代書去調謄本，等謄本調回後已是第三天了，開戶當時被告也有
    提供元大信用帳戶給伊等，所以伊等才相信他有資力（詳見偵查卷第五七頁）。
    (2)九十年八月二十一日於原審中稱：依照信用交易辦法之規定，只要他能提供連
    續買賣十筆以上者，累計成交金額滿一百五十萬元者，就可以開立信用交易帳戶
    。而連續買賣則是指只要在公開交易市場上有買賣紀錄即可。另除上述條件外，
    還要提供資力證明，然後伊等會視資力證明給他們一個額度。資力證明如不動產
    證明、存摺等，不一定要設定擔保。當初是公司經辦人員有要他拿出不動產證明
    出來，包括權狀、稅款單等，而一般情況，伊等都會經過徵信才會讓他們使用，
    但本件在徵信的過程中，被告已經使用。另徵信的過程中，有的營業員是在徵信
    後才會讓他們進行融資買賣，有的營業員在徵信前就讓申請人直接進行融資買賣
    。有告知申請人提供資力證明的目的，因為要核給他們一個額度，所以才會跟他
    們要資力證明，而且必須是現在的證明（詳見原審卷第六七頁至第六八頁）。
  (三)證人即統一公司之營業員林月琴於九十年十二月十二日於原審證稱：開戶要付財
    力證明，且被告有附房屋稅的證明，審核的話是由後勤主管，是由副理趙英資來
    負責。實質審核的人是稽核人員，也是後勤的主管之一。初步審核是櫃檯人員。
    稽核人員是要審核所附財力證明是否正確。因為被告當時急的要下單，所以伊等
    就去查詢元大證券，發現他的信用良好，所以才讓他下單。原則上只要開完戶後
    還要經過查證他所附的財力證明是否正確，如果正確才能夠讓他下單。當時被告
    表示要下單，是伊受理的，之前伊等去查元大證券，發現他的交易都正常，之後
    伊等發現他的財力證明是以前的，也查到他的房子賣掉了，所以要他再補財力證
    明過來，他也有說好。會向客戶解釋提供財力證明的用途，且被告一來就指定要
    開信用戶，且被告有在元大開過信用帳戶，所以他應該知道，伊等就沒有解釋了
    （詳見原審卷第一００頁至第一０二頁）。
  (四)證人高豪成於九十年十二月十二日於原審證稱：開戶時，只要是本人，有提出財
    力證明時，伊等就讓他們開戶，但要等到隔天伊等查明後才能讓他下單，但被告
    表示很急，稽核人員因還沒有完成稽核，所以伊等才去查詢元大證券發現他的信
    用交易狀況正常且已使用一段時間，伊等才判斷沒有問題，所以才讓他下單，後
    來盤中時，伊等發現他所附的財力證明有問題，伊等有詢問他本人，因為第一次
    下單伊等都會要求是本人來下單，是伊本人在電話中向他表示所有權人不是他，
    他本人則表示怎麼會，另表示是否是有錯，他又表示有其他的財力證明可以提供
    。伊會打電話給他，是因為稽核人員告訴伊說查不到地號，所以伊才會打電話問
    他這件事。正常都是查核無誤後，才會讓客戶下單，除非是客戶很急有要求伊等
    讓他下單，伊等才會例外先去查詢他在其他公司的信用交易情形後，才讓他下單
    。在四月十二日發現被告提出的資料有問題後，因被告當時有表示過交割的錢沒
    有問題，他還可以提供其他的財力證明，另伊等也有向元大證券確定他以前的交
    易情形，所以才讓他再又下單（詳見原審卷第一０三頁至第一０四頁）。
  (五)被告向統一公司汐止分公司申請開立信用交易帳戶及辦理有價證券融資融券買賣
    ，並委託統一公司汐止分公司在集中交易市場報價以買賣在證券交易所上市之有
    價證券等情，此有開立證券信用交易帳戶申請書、融資融券契約書、委託買賣證
    券受託契約書等影本各一份在卷（見偵查卷第第八頁、九頁、六十一頁）。再被
    告在開立信用帳戶時，在「開立信用帳戶不動產證明價值評估表」中，就原其名
    下已出賣之房地，仍於不動產所有權人簽章欄中簽名蓋章之，此有「開立信用帳
    戶不動產證明價值評估表」影本在卷（見偵查卷第十頁）。
  (六)被告以台北縣汐止市○○○路一巷二九號十一樓之房屋稅、地價稅繳款書於開立
    信用交易帳戶時證明其資力之事實，此有房屋稅、地價稅繳款書各一份在卷（見
    偵查卷第七頁）。前開房屋已於八十九年一月十七日出售予張經華之事實，此有
    土地及建物登記謄本各一份在卷（見偵查卷第廿二頁至第廿三頁）。
  (七)被告以電話委託統一公司汐止分公司融資融券買賣股票等情，此有合併買賣報告
    書暨交割憑單、委託書等影本及錄音帶暨譯文一份在卷（見偵查卷第十二頁至第
    十五頁、第四二頁至第四五頁）。
  (八)告訴人公司提出因被告違約未履行交割，其違約金額為四千零一十七萬六千元；
    在告訴人公司代為履行交割後共計損失一百八十八萬四千二百十三元，此有統一
    公司汐止分公司違約價差表一紙在卷（見偵查卷第廿一頁）。
  (九)原審法院函查被告於汐止市農會00000000000號帳戶，自八十八年六
    月一日至八十九年六月三十日之交易明細，此有九十年二月十二日，台北縣汐止
    市農會北縣汐農信字第九００四二七號函一份在卷（見原審卷第廿二頁至第卅四
    頁）。
  (十)原審法院函查臺灣證券交易所股份有限公司於八十九年四月十二日至八十九年四
    月十五日，集中市場每日之成交量資料，此有九十年五月十五日，台證（九０）
    作字第０一一二四０號函一份在卷（見原審卷第四六頁至第五十頁）。
  (十一)原審法院函查臺灣證券交易所股份有限公司關於碧悠、源興及國巨公司等三種股
    票分別於八十九年四月十二、十三、十四等三日之證券行情資料明細表，此有九
    十年七月廿五日，台證（九０）監字第０一九七六五號函一份在卷（見原審卷第
    五三頁至第五七頁）。
  (十二)臺灣證券交易所股份有限公司就被告以信用交易方式於八十九年四月十二日、十
    四日分別買進碧悠、源興及國巨公司股票後，均未履行交割，有無構成證券交易
    法第一百五十五條第一項第一款之不履行交割「足以影響市場秩序」乙案，臺灣
    證券交易所認為「除依據司法院刑事法律問題探討之見解，所謂「足以影響市場
    秩序」實務上以「應視實際報價數量、金額之多寡，視具體個案情形分別認定外
    ，似尚應視違約後各該股票之價量變化及與同類股及大盤價量變化相較而綜合論
    斷，認被告乙○○違約之數量均屬輕微，而券商於申報後各該股票之價量變化並
    不大。惟有關不法構成要件之認定，係司法及檢察機關於偵查或審判中本於職權
    綜合全般情況」等語，此有九十年九月十四日，台證（九０）密字第０二三四五
    六號函一份在卷（見原審卷第一一六頁至第一三四頁）。
  (十三)綜上：依被告右揭所供、告訴代理人之指述及證人林月琴、高豪成之證詞，可知
    被告確於八十九年四月十二日，以其已出賣房、地之房屋稅繳款書、地價稅繳款
    書向統一公司申請開立信用交易帳戶，以此騙取告訴人公司同意其開立信用交易
    戶，致告訴人公司陷於錯誤，而同意其融資、融券買賣股票，以此不法獲取信用
    交易之利益。被告雖辯稱不知告訴人要求提供前開房屋稅、地價稅之繳款書之目
    的云云。惟參酌被告於八十九年四月十二日申請開立信用交易帳戶時所填寫「開
    立信用帳戶提供不動產證明價值評估表」，可知被告明知開立信用交易帳戶，必
    須提供財力證明，而填寫上揭評估表，足徵被告顯係提供不動產，以作為其財力
    之證明。是被告辯稱其不知告訴人要求提供前開房屋稅、地價稅之繳款書之目的
    云云，顯係飾卸之詞。至依臺灣證券交易所股份有限公司證券辦理有價證券買賣
    融資融券業務操作辦法第十一條第四項規定「證券商受理開立信用帳戶，應詳實
    徵信確認委託人合於開戶條件，具體徵信方法、徵信資料、徵信結果載明信用帳
    戶申請書，並填製開戶卡載明開戶日期編列帳號」。雖告訴人公司受理被告開立
    信用帳戶，本應詳實徵信確認被告是否合於開戶條件，惟綜合被告所述，並參酌
    證人甲○○、林月琴、高豪成之證詞，被告向告訴人公司申請開立信用帳戶時，
    所提出之不動產證明資料係該房地之房屋稅、地價稅繳款書，此公文書僅為該房
    地之所有權人即納稅義務人方能取得，且係國家行政機關所製作之公文書，具有
    一定之公信力，在被告急於下單而查證該不動產是否為被告所有之確認工作無法
    當日完成的情況下，告訴人公司為使被告能在當天使用該帳戶交易，轉而向元大
  證券公司查證被告之交易紀錄得知被告之信用良好，告訴人公司據此認定被告所
    提出之財力證明無誤，致陷於錯誤，提供五八五Ｒ０一四九四號信用帳戶予被告
    交易，嗣後被告因無資力辦理交割，致告訴人公司於被告違約以受託券商身份代
    為履行交割後，受有一百八十八萬四千二百十三元之損害。雖然告訴人公司在查
    出被告財力不實後，並未停止被告信用交易，只要求被告另提其他財力證明仍允
    許被告使用該信用帳戶下單交易，惟此為告訴人公司事後發現被告財力不實之處
    理方式，與前述認定告訴人公司因被告申請信用帳戶時施用詐術致陷於錯誤之認
    定無涉。又證券交易法第一百五十五條第一款所謂足以影響市場秩序者，祇須有
    足以影響市場秩序之危險，即行成立，並非以確有影響市場秩序之事實發生為構
    成要件，此有最高法院九十一年度台上字第三三二號判決意旨參照。如上所述，
    被告確有違約未履行交割義務之事實，且其違約金額共計四千零一十七萬六千元
    ，不可謂不重大，足以影響證券交易市場秩序之危險甚明。本件事證明確，被告
    犯行堪以認定，自應依法論科。
二、核被告所為，其出具不實之財力證明，以騙取信用交易之利益，係犯刑法第三百
三十九條第二項之罪。公訴人認被告此部分係犯同法第三百三十九條第一項之詐
    欺取財罪，尚有未合，起訴法條應予變更。其違約交割部分，係違反證券交易法
    第一百五十五條第一項第一款之規定，應成立同法第一百七十一條之罪。被告多
    次違約交割犯行，時間緊接，犯罪構成要件相同，顯係基於概括犯意為之，應依
    連續犯論以一罪，並加重其刑。證券交易法第一百七十一條之規定，於八十九年
    七月十九日業已修正公布施行。現行規定對於違約交割行為之法定刑度為七年以
    下有期徒刑、得併科新臺幣三百萬元以下罰金，較舊法所定二十五萬元以下罰金
    之處罰下限為高，應適用對於被告較為有利之行為時法律規定。又上市有價證券
    之買賣，應於證券交易所開設之有價證券集中交易市場為之。而於有價證券集中
    交易市場為買賣者，在會員制證券交易所限於會員；在公司制證券交易所限於訂
    有使用有價證券集中交易市場契約之證券自營商或證券經紀商，為行為當時有效
    之證券交易法第一百五十條前段、第一百五十一條分別定有明文。台灣證券交易
    所股份有限公司係公司制證券交易所，依上開法條規定，得於有價證券集中交易
    市場為上市股票之買賣者，限於訂有使用有價證券集中交易市場契約之證券自營
    商或證券經紀商。另依台灣證券交易所股份有限公司營業細則第一百十條至一百
    十四條及台灣證券交易所股份有限公司章程第三十五條均規定：交割係屬證券商
    對證券交易所所負之義務，先予說明。被告係在統一公司委託營業員向集中交易
    市場買入賣出如附表所示之股票，其非證券自營商或證券經紀商，不能直接在集
    中交易市場報價，而利用不知情之證券經紀商營業員轉向集中交易市場報價，業
    經有人承諾接受而不履行交割，違反行為當時有效之證券交易法第一百五十五條
    第一項第一款規定，應依同法第一百七十一條罪名，論以間接正犯。被告所犯上
    開二罪間，有方法結果之牽連關係，應從一重修正前證券交易法第一百七十一條
    之罪處斷。原審未予詳查，遽為被告無罪之判決，容有未洽。檢察官上訴意旨，
    執此指摘原判決不當，請求撤銷改判，為有理由，自應由本院將原判決予以撤銷
    改判。爰審酌被告品行、犯罪動機、目的、手段、所生危害及犯罪後之態度等一
    切情形，量處如主文第二項所示之刑。
據上論斷，應依刑事訴訟法第三百六十九條第一項前段、第三百六十四條、第三百條
、第二百九十九條第一項前段，修正前證券交易法第一百五十五條第一項第一款、第
一百七十一條，刑法第十一條前段、第五十六條、第三百三十九條第二項、第五十五
條，判決如主文。
本案經檢察官張啟彬到庭執行職務。
中    華    民    國    九十一    年      四        月      二十三      日
                              臺灣高等法院刑事第二十四庭
                                  審判長法  官  陳  貽  男
                                        法  官  李  世  貴
                                        法  官  陳  憲  裕
右正本證明與原本無異。
如不服本判決應於收受送達後十日內向本院提出上訴書狀，其未敘述上訴之理由者並
得於提起上訴後十日內向本院補提理由書（均須按他造當事人之人數附繕本）。
                                        書記官  劉  育  妃
中    華    民    國      九十一  年      四        月       二十四     日
附表：
┌───┬────┬───┬───┬────┬──────┐
│日  期│股票名稱│買／賣│單  價│股   數 │金   額     │
├───┼────┼───┼───┼────┼──────┤
│4.12.│碧  悠  │買進  │41.70 │170,000 │7,089,000   │
├───┼────┼───┼───┼────┼──────┤
│4.12.│源  興  │買進  │85.00 │80,000  │6,800,000   │
├───┼────┼───┼───┼────┼──────┤
│4.12.│碧  悠  │賣出  │41.10 │170,000 │6,987,000   │
├───┼────┼───┼───┼────┼──────┤
│4.13.│源  興  │賣出  │77.00 │80,000  │6,160,000   │
├───┼────┼───┼───┼────┼──────┤
│4.14.│國  巨  │買進  │59.00 │120,000 │7,080,000   │
├───┼────┼───┼───┼────┼──────┤
│4.15.│國  巨  │賣出  │50.50 │120,000 │6,060,000   │
└───┴────┴───┴───┴────┴──────┘
附錄：本判決論罪科刑法條全文
刑法第三百三十九條
意圖為自己或第三人不法之所有，以詐術使人將本人或第三人之物交付者，處五年以
下有期徒刑、拘役或科或併科一千元以下罰金。
以前項方法得財產上不法之利益或使第三人得之者亦同。
前二項之未遂犯罰之。
修正前證券交易法第一百七十一條
違反第二十條第一項或第一百五十五條第一項、第二項之規定者處七年以下有期徒刑
、拘役或科併科二十五萬元以下罰金。
